【裁判字號】    96,訴,4677
【裁判日期】    970721
【裁判案由】    違反商業會計法等
【裁判全文】
臺灣臺中地方法院刑事判決              96年度訴字第4677號
公  訴  人  臺灣臺中地方法院檢察署檢察官
被      告  乙○○
上列被告因違反商業會計法等案件，經檢察官追加起訴（96年度
偵字第16375號），被告於準備程序中就被訴事實為有罪之陳述
，受命法官於聽取當事人之意見後，由本院合議庭裁定改由受命
法官獨任依簡式審判程序審理，本院判決如下：
    主    文
乙○○共同連續商業負責人，以明知為不實之事項，而填製會計
憑證及記入帳冊，處有期徒刑伍月，如易科罰金，以銀元參佰元
即新臺幣玖佰元折算壹日，減為有期徒刑貳月又拾伍日，如易科
罰金，以銀元參佰元即新臺幣玖佰元折算壹日。
    犯罪事實
一、乙○○自民國90年10月9日起擔任新技開發事業有限公司（
    下簡稱新技公司）之名義負責人，為商業會計法所稱之商業
    負責人，丙○○為新技公司之實際負責人，渠二人明知新技
    公司自90年10月間起至91年4月間止，並無實際進、銷貨之
    事實，竟基於違反商業會計法及幫助他人逃漏稅捐之概括犯
    意聯絡，由丙○○連續取得如附表甲所示之叡捷企業有限公
    司（下簡稱叡捷公司）、省民有限公司（下簡稱省民公司）
    、錦宗國際有限公司（下簡稱錦宗公司）所開立之不實商業
    會計憑證即統一發票計53張，金額計新臺幣（下同）18,868
    ,181 元，充作新技公司之進項憑證並記入帳冊，丙○○復
    連續填製如附表乙所示之新技公司不實商業會計憑證即統一
    發票，並交予如附表乙所示之錦宗公司、至健行、德基國際
    企業有限公司（下簡稱德基公司）作為各該公司行號申報當
    期營業稅之進項憑證，以扣抵銷項稅額，其中至健行有實際
    營業，並持以向財政部臺灣省中區國稅局申報營業稅，因而
    計幫助該行號逃漏營業稅227,995元，至於錦宗公司、德基
    公司，因均屬丙○○另虛設之公司，未實際營業，沒有營業
    稅，故無幫助逃漏營業稅之情形。（丙○○部分另結）
二、案經財政部臺灣省中區國稅局函請臺灣臺中地方法院檢察署
    檢察官偵查追加起訴。
    理    由
一、上揭犯罪事實業據被告乙○○於本院審理時為認罪之表示，
    並供稱：「丙○○叫我當公司之負責人，說要15萬元給我，
    我因為當時缺錢，所以就答應他，他只有叫我拿身分證給他
    」等語。又共犯丙○○於檢察官偵訊中供稱：「我是新技
    公司、德基公司、錦宗公司之實際負責人，我坦承新技公司
    、德基公司與叡捷公司沒有實際交易，新技公司開給錦宗公
    司的發票是假的，乙○○在公司附近開計程車，是經由他同
    意擔任負責人的」（參臺灣臺中地方法院檢察署96年度他字
    第314號卷，丙○○當時係以被告身分為前揭陳述，故無刑
    事訴訟法第158條之3不得為證據之情形，且其陳述並無顯不
    可信之情況，依刑事訴訟法第159條之1第2項之規定，得為
    證據），德基公司之名義負責人李文清於本院96年度訴字
    第3246號案審理時供稱：「丙○○叫我當德基公司之負責人
    ，並叫我去上班，一個月要給我3至5萬元，丙○○叫我一個
    禮拜去一次，丙○○有跟我說公司是進口大理石，第一批進
    貨就遇到象神颱風，船沉了，所以整個公司都沒有開始做就
    停止營業了」（參該案卷之審判筆錄，李文清之陳述，依刑
    事訴訟法第159條之1第1項之規定，得為證據），錦宗公
    司之名義負責人丁文雄於本院97年度訴字第2007號案審理中
    供稱：「是丙○○叫我當錦宗公司之負責人，公司沒有做什
    麼事情，是丙○○親自帶我到稅捐處申請發票，丙○○提供
    我吃、住，我住在公司所在地，公司沒有營業」（參該案卷
    之審判筆錄，丁文雄之陳述，依刑事訴訟法第159條之1第1
    項之規定，得為證據），91年4月以後接任錦宗公司名義
    負責人之許文宗於檢察官偵訊中供稱：「錦宗公司都沒有在
    經營，是丙○○邀我，他說丁文雄信用不好，邀我當負責人
    」（參他字卷第41頁，許文宗當時係以被告身分為前揭陳述
    ，故無刑事訴訟法第158條之3不得為證據之情形，且其陳述
    並無顯不可信之情況，依刑事訴訟法第159條之1第2項之規
    定，得為證據），叡捷公司之負責人黃國馨於中區國稅局
    人員訪談中陳稱：「除了90年8月份的發票有實際交易以外
    ，其餘都是應丙○○之要求所開立，皆無交易」（參中區國
    稅局卷第185頁筆錄，黃國馨之陳述，依刑事訴訟法第159條
    之5第2項之規定，得為證據），新技公司係89年8月19日
    為設立登記，名義負責人為甲○○，90年2月27日名義負責
    人變更登記為張建旺，90年3月21名義負責人變更登記為楊
    潤琦（現更名為丁○○），90年10月9日名義負責人變更登
    記為被告乙○○（參新技公司之設立及變更登記表），省
    民公司於90年10月4日已擅自歇業他遷不明，負責人潘進事
    因涉嫌違反商業會計法等規定，經財政部臺灣省中區國稅局
    於95年8月15日以中區國稅四字第0950044618刑事告發書移
    送臺灣臺中地方法院檢察署檢察官偵辦乙節，有該刑事告發
    書一份在卷可佐（參本院97年度訴字第2007號案財政部臺灣
    省中區國稅局卷第111-117頁及本案財政部臺灣省中區國稅
    局卷第172-178頁），至健行於91年2月1日擅自歇業（參
    財政部臺灣省中區國稅局卷第238頁營業稅稅籍資料查詢表
    ）。足徵丙○○為新技公司、錦宗公司及德基公司之實際負
    責人，該三公司均無實際營業，均為虛設之公司，省民公司
    於90年10月4日即擅自歇業他遷不明，故之後所取得之發票
    ，均無交易事實，叡捷公司於90年10月間與新技公司亦無實
    際交易行為，是新技公司於90年10月間以後自叡捷公司、省
    民公司、錦宗公司取得之發票，及開立給錦宗公司、德基公
    司、至建行之發票，均屬不實之會計憑證，而至建行係91年
    2月1日方擅自歇業，故新技公司於90年10月間開立統一發票
    給至健行充作進項憑證，顯有幫助該行逃漏營業稅。另本件
    復有新技公司之設立及變更登記資料（參偵卷第14-76頁）
    、新技公司取得及開立不實發票金額明細表（參財政部臺灣
    省中區國稅局卷第9頁）、新技公司專案申請調檔統一發票
    查核清單（即附表所示發票之詳細號碼、金額、買方等資料
    ，參前揭卷第31～51頁）、新技公司90年10、12月及91年2
    、4月之營業人銷售額與稅額申報書（參前揭卷第27～31頁
    ）等附卷可稽。本件事證明確，被告犯行應堪認定。
二、商業會計法第71條原規定：「商業負責人、主辦及經辦會計
    人員或依法受託代他人處理會計事務之人員有左列情事之一
    者，處5年以下有期徒刑、拘役或科或併科新臺幣15萬元以
    下罰金」，於95年5月24日修正為：「商業負責人、主辦及
    經辦會計人員或依法受託代他人處理會計事務之人員有左列
    情事之一者，處5年以下有期徒刑、拘役或科或併科新臺幣
    60萬元以下罰金」，並於95年5月26日生效施行，亦即原罰
    金刑由新臺幣15萬元提高為新臺幣60萬元，比較結果，修正
    後之規定並未較有利於行為人，依刑法第2條第1項前段規定
    ，本件應適用行為時法即修正前之規定。故核被告乙○○所
    為，係犯修正前商業會計法第71條第1款之登載不實會計憑
    證罪、稅捐稽徵法第43條第1項之幫助他人逃漏稅捐罪。被
    告所犯二罪與丙○○有犯意聯絡及行為分擔，均為共同正犯
    ，雖然丙○○不具新技公司商業負責人之身分，然依刑法第
    31條第1項之規定，就商業會計法第71條第1款部分，亦為共
    同正犯。又刑法於94年2月2日修正公布，並於95年7月1日生
    效施行，故修正前之刑法第55段牽連犯、第56條連續犯規
    定均已於修正中被刪除，此刪除雖非犯罪構成要件之變更，
    但顯已影響行為人刑罰之法律效果，自屬法律有變更，新舊
    法比較結果，新法並未較有利於行為人，依刑法第2條第1項
    前段規定，仍應適用較有利於被告之行為時法即舊法論以牽
    連犯、連續犯。被告多次登載不實會計憑證及幫助他人逃漏
    稅捐之犯行，均時間緊接，方法相同，觸犯構成要件相同之
    罪名，均顯係基於概括犯意為之，均應依連續犯規定論以一
    罪，且被告所犯二罪間，有方法結果之牽連犯關係，屬裁判
    上一罪，應從一重之連續登載不實會計憑證罪處斷，並加重
    其刑。本件罰金本刑部分，因修正後刑法第33條第5款規
    定：「罰金：新臺幣一千元以上，以百元計算之」，與修正
    前刑法第33條第5款規定：「罰金：（銀元）一元以上」不
    同，比較新舊法結果，以修正前之刑法第33條第5款之規定
    較有利於被告，故應適用行為時之法律規定，決定其罰金部
    分之法定刑。修正前之刑法第41條第1項前段規定：「犯
    最重本刑為五年以下有期徒刑以下之刑之罪，而受六個月以
    下有期徒刑或拘役之宣告，因身體、教育、職業、家庭之關
    係或其他正當事由，執行顯有困難者，得以一元以上三元以
    下折算一日，易科罰金」，被告行為時之易科罰金折算標準
    ，修正前罰金罰鍰提高標準條例第2條前段（現已刪除）規
    定，就其原定數額提高為一百倍折算一日，則本件被告行為
    時之易科罰金折算標準，應以銀元三百元折算一日，經折算
    為新臺幣後，應以新臺幣九百元折算為一日，而修正後之刑
    法第41 條第1項前段規定：「犯最重本刑為五年以下有期徒
    刑以下之刑之罪，而受六個月以下有期徒刑或拘役之宣告者
    ，得以新臺幣一千元、二千元或三千元折算一日，易科罰金
    」，比較修正前後之易科罰金折算標準，以修正前之規定，
    較有利於被告。爰審酌被告犯後坦認所為態度良好，幫助逃
    漏之稅額非鉅，係遭丙○○利用且分工較少情節較輕，惟其
    以充當名義負責人之方式與丙○○共同以虛開發票之方式幫
    助他人逃漏稅捐，嚴重損害稅捐之公平性及正確性等一切情
    狀，量處如主文所示之刑，並依修正前刑法第41條第1項前
    段之規定諭知易科罰金之折算標準。另中華民國96年罪犯減
    刑條例於96年7月4日經制定公布，並於96年7月16日生效施
    行，本件被告犯罪時間在96年4月24日以前，符合該條例第2
    條第1項第3款之減刑規定，且其雖係經通緝到案，惟因其係
    於該條例施行後即97年3月18日方經本院通緝，與該條例第5
    條「本條例施行前，經通緝而未於中華民國96年12月31日以
    前自動歸案接受偵查、審判或執行者，不得依本條例減刑」
    之規定不符（參法院辦理96年減刑案件應行注意事項第9點
    ），乃依該條例第7條之規定，減其宣告刑二分之一，並依
    該條例第9條之規定，諭知易科罰金之折算標準。
三、起訴書雖記載新技公司並無向附表丙所示之公司進貨之事實
    ，竟於附表丙所示之時間，取得如附表丙所示德基公司、育
    津工業股份有限公司（下簡稱育津公司）、叡捷公司、省民
    公司之發票，充作進項憑證。復無銷貨予附表丁所示之公司
    之事實，卻於附表丁所示之時間，開立發票給如附表丁所示
    之建彰電子有限公司（下簡稱建彰公司）、錦宗公司、省民
    公司，幫助該些公司逃漏如附表丁所示之營業稅額，此部分
    被告亦涉違反商業會計法及幫助他人逃漏稅捐等罪嫌云云。
四、經查，新技公司之實際負責人係丙○○，被告乙○○僅係名
    義負責人，亦即人頭，此為追加起訴書所記載，並為本院所
    認定（詳如前述），是以被告乙○○應僅就其擔任名義負責
    人期間新技公司所發生之不法行為負其責任，而被告乙○○
    係90年10月9日方登記為新技公司之名義負責人，此有新技
    公司之變更登記表在卷可證，從而90年10月9日以前新技公
    司之任何應由負責人擔負之不法行為，即與被告乙○○無關
    ，公訴人未予區分，認90年10月9日以前新技公司之不法行
    為，被告乙○○亦應負責，即與事實不符。另按稅捐稽徵法
    上之逃漏稅捐，係屬結果犯，須有逃漏應繳納之稅捐之結果
    發生，始足構成。茲被告擔任新技公司名義負責人時，新技
    公司雖有開立發票給錦宗公司及德基公司，惟該二家公司均
    係丙○○所虛設（詳如前述），公訴人業以96年度偵字第16
    598號、97年偵緝字第1044號案向本院提起公訴及追加起訴
    ，嗣經本院以96年度訴字第3246號、97年度訴字第2007號案
    ，分別判處該兩家公司之登記名義負責人各有期徒刑五月，
    減為有期徒刑二月又十五日確定，此有該二案之起訴書及判
    決書在卷可考。茲該二家公司既係虛設公司，自無營業之事
    實，而無營業即無須繳納營業稅，從而自不可能發生逃漏營
    業稅之結果，又檢察官所提出之本件證據中，亦無任何資料
    可資證明該二家公司有營業之事實，是非能遽認該二家公司
    確有藉取得新技公司之統一發票逃漏營業稅，進而認定被告
    有幫助該二家公司逃漏營業稅。因此部分檢察官認為若成立
    犯罪，則與前揭論罪科刑部分有刑法修正前之連續犯、牽連
    犯之裁判上一罪關係，乃不另為無罪之諭知。
據上論斷，應依刑事訴訟法第273條之1第1項、第299條第1項前段，
修正前商業會計法第71條第1款，稅捐稽徵法第43條第1項，刑法第
11條前段、第2條第1項前段、第28條、（修正前）第55條、（修正
前）第56條、（修正前）第33條第5款、（修正前）第41條第1項前
段，修正前罰金罰鍰提高標準條例第2條，中華民國96年罪犯減刑
條例第2條第1項第3款、第7條第1項、第2項、第9條，判決如主文。
中    華    民    國    97    年    7     月    21    日
                             法  官  李秋娟
以上正本證明與原本無異。
如不服本判決，應於收受送達後10日內向本院提出上訴書狀（應
敘述具體理由並附繕本）。
上訴書如未敘述理由，應於上訴期間屆滿後20日內補提理由書於
本院。
                             書記官  簡芳敏
中    華    民    國    97    年    7       月    21  日
附錄論罪科刑法條：
修正前商業會計法第71條
商業負責人、主辦及經辦會計人員或依法受託代他人處理會計事
務之人員有左列情事之一者，處5年以下有期徒刑、拘役或科或
併科新臺幣15萬元以下罰金：
一、以明知為不實之事項，而填製會計憑證或記入帳冊者。
二、故意使應保存之會計憑證、帳簿報表滅失毀損者。
三、意圖不法之利益而偽造、變造會計憑證、帳簿報表內容或撕
    毀其頁數者。
四、故意遺漏會計事項不為記錄，致使財務報表發生不實之結果
    者。
五、其他利用不正當方法，致使會計事項或財務報表發生不實之
    結果者。
稅捐稽徵法第43條第1項 (教唆或幫助逃漏稅捐等之處罰)
教唆或幫助犯第41條或第42條之罪者，處3年以下有期徒刑、拘
役或科新臺幣6萬元以下罰金。
附表甲（新技公司取得統一發票明細表）
┌──┬────┬────┬──┬─────┐
│編號│公司名稱│時    間│發票│進項金額 (│
│    │        │        │張數│新臺幣)   │
├──┼────┼────┼──┼─────┤
│ 1  │叡捷公司│90年10月│3   │1,627,737 │
│    │        │間      │    │元        │
├──┼────┼────┼──┼─────┤
│ 2  │省民公司│90年11月│2   │433,000元 │
│    │        │間      │    │          │
│    │        ├────┼──┼─────┤
│    │        │91年1月 │22  │8,606,559 │
│    │        │至2月間 │    │元        │
├──┼────┼────┼──┼─────┤
│ 3  │錦宗公司│91年3月 │26  │8,200,885 │
│    │        │至4月間 │    │元        │
└──┴────┴────┴──┴─────┘
附表乙（新技公司開立統一發票明細表）
┌──┬────┬────┬──┬─────┬─────┬───┐
│編號│公司名稱│時    間│發票│銷項金額( │幫助逃漏稅│備註  │
│    │        │        │張數│新臺幣)   │額(新臺幣)│      │
├──┼────┼────┼──┼─────┼─────┼───┤
│ 1  │錦宗公司│90年12月│19  │8,161,651 │          │虛設公│
│    │        │間      │    │元        │          │司    │
│    │        ├────┼──┼─────┼─────┤      │
│    │        │91年2月 │46  │17,086,897│          │      │
│    │        │至4月間 │    │元        │          │      │
├──┼────┼────┼──┼─────┼─────┼───┤
│ 2  │至健行  │90年10月│13  │4,559,917 │227,995元 │      │
│    │        │間      │    │元        │          │      │
│    │        │        │    │          │          │      │
├──┼────┼────┼──┼─────┼─────┼───┤
│ 3  │德基公司│90年10月│7   │1,824,379 │          │虛設公│
│    │        │間      │    │元        │          │司    │
│    │        │        │    │          │          │      │
└──┴────┴────┴──┴─────┴─────┴───┘
附表丙（新技公司取得統一發票不另諭知無罪部分）
┌──┬────┬────┬──┬─────┐
│編號│公司名稱│時    間│發票│進項金額 (│
│    │        │        │張數│新臺幣)   │
├──┼────┼────┼──┼─────┤
│ 1  │德基公司│89年9月 │25  │7,415,994 │
│    │        │至10月間│    │元        │
│    │        ├────┼──┼─────┤
│    │        │90年3月 │6   │1,639,229 │
│    │        │至4月間 │    │元        │
├──┼────┼────┼──┼─────┤
│ 2  │育津公司│89年12月│2   │930,240 元│
│    │        │間      │    │          │
├──┼────┼────┼──┼─────┤
│ 3  │叡捷公司│90年3月 │53  │17,567,333│
│    │        │至9月間 │    │元        │
├──┼────┼────┼──┼─────┤
│ 4  │省民公司│90年9月 │9   │2,666,930 │
│    │        │間      │    │元        │
└──┴────┴────┴──┴─────┘
附表丁（新技公司開立統一發票不另諭知無罪部分）
┌──┬────┬────┬──┬─────┬─────┬───┐
│編號│公司名稱│時    間│發票│銷項金額( │幫助逃漏稅│備註  │
│    │        │        │張數│新臺幣)   │額(新臺幣)│      │
├──┼────┼────┼──┼─────┼─────┼───┤
│ 1  │建彰公司│89年10月│23  │6,579,429 │328,972元 │      │
│    │        │至12月間│    │元        │          │      │
├──┼────┼────┼──┼─────┼─────┼───┤
│ 2  │錦宗公司│89年8月 │14  │5,437,187 │271,859元 │虛設行│
│    │        │間      │    │元        │          │號    │
├──┼────┼────┼──┼─────┼─────┼───┤
│ 3  │省民公司│89年10月│1   │280,000 元│14,000元  │      │
│    │        │間      │    │          │          │      │
│    │        ├────┼──┼─────┼─────┤      │
│    │        │90年4月 │21  │5,430,857 │271,541 元│      │
│    │        │至8月間 │    │元        │          │      │
└──┴────┴────┴──┴─────┴─────┴───┘


司法院資訊處製作；財團法人民間司法改革基金會備份。
